【裁判字號】    89,上訴,1571
【裁判日期】    901113
【裁判案由】    偽造文書等
【裁判全文】
臺灣高等法院臺中分院刑事判決                  八十九年度上訴字第一五七一號
    上  訴  人
    即  被  告  丙○○
右上訴人因詐欺案件，不服台灣台中地方法院八十九年度易緝字第一三二號中華民國
八十九年六月二十八日第一審判決（起訴案號：台灣台中地方法院檢察署八十七年度
偵字第一八０一五號），提起上訴，本院判決如左：
    主  文
原判決撤銷。
丙○○共同行使偽造私文書，足以生損害於他人，處有期徒刑陸月，如易科罰金，以
參百元折算壹日。
慶豐人壽保險股份有限公司所簽發票號ＣＤ0000000號、付款人交通銀行台北
分行、帳號0000000號、發票日民國八十六年十月二十八日、面額新台幣參萬
肆仟壹佰參拾捌元之支票壹張背面偽造「洪啟晉」之署押壹枚，沒收。
    事  實
一、丙○○原任職於慶豐人壽保險股份有限公司（下稱慶豐人壽保險公司）襄理，緣
    洪啟晉於民國（下同）八十五年十二月二十四日向慶豐人壽保險公司投保人壽保
    險，未滿一年，洪啟晉即於八十六年十月十六日因肝腫瘤去世，洪啟晉之父乙○
    ○與洪啟晉之妻陳金瑞即請丙○○代向慶豐人壽保險公司辦理理賠事宜，因慶豐
    人壽保險公司表示洪啟晉生前患有Ｂ型肝炎未據實說明而拒絕承保解除契約，遂
    簽發票號ＣＤ0000000號、付款人交通銀行台北分行、帳號000000
    0號、發票日八十六年十月二十八日、面額新台幣（下同）三萬四千一百三十八
    元之支票退還保費，同年十二月二日丙○○竟意圖為自己不法所有，利用乙○○
    汲於索賠，乃對乙○○謊稱如欲獲得理賠須再交付一年之保費，且支票不得提示
    付款等語，致乙○○不疑有他，即將上開支票及現金三萬四千一百三十八元交予
    丙○○，丙○○於取得該支票後，與不詳姓名之成年男子有犯意之聯絡，由該不
    詳姓名之人於該紙支票背面偽造「洪啟晉」之署押一枚，以為背書，表示該紙支
    票係由洪啟晉背書轉讓予丙○○，並於同年十二月六日丙○○委由不知情之陳福
    源持以向彰化縣彰化市第六信用合作社提示交換，提領該款項，足以生損害於乙
    ○○，由於時隔多日丙○○均無訊息，乙○○即向慶豐人壽保險公司查詢始得知
    公司並不同意承保及理賠，嗣於八十六年六月初找到丙○○後，丙○○承諾於八
  十七年六月十五日前返還乙○○、陳金瑞交付之金錢，並簽發面額六萬八千二百
    五十六元之本票交付乙○○，惟屆期仍拒絕給付，至此乙○○方知受騙。
二、案經告訴人乙○○訴請臺灣臺中地方法院檢察署檢察官偵查起訴。
    理  由
一、訊據被告丙○○坦承以如欲獲得理賠須再交付一年之保費及支票不得提示付款為
    由，收取告訴人乙○○所交付慶豐人壽保險公司簽發發票日為八十六年十月二十
    八日，面額新台幣（下同）三萬四千一百三十八元之支票及現金三萬四千一百三
    十八元，並於取得支票後委由陳福源提示兌現之事實，惟矢口否認有何詐欺、偽
    造文書等犯行，辯稱：伊向慶豐人壽保險公司辦理理賠遭拒後，陳姓友人告知伊
    如欲獲得理賠須再交付一年之保費及支票不得提示付款，故伊才向告訴人提議，
    經告訴人同意才交付支票與現金，伊並無欺騙告訴人，至於支票背面「洪啟晉」
    名字，並非伊簽寫，伊曾將支票將給陳姓友人，可能係陳姓友人簽寫云云。經查
    ：右揭事實，迭據告訴人乙○○及洪啟晉之妻陳金瑞於偵查及原審審理中指訴綦
    詳，並有慶豐人壽保險公司之保險契約書、支票影本、被告簽寫之本票及收據各
    一紙在卷足憑，而丙○○與陳金瑞於前去慶豐人壽保險公司台北總公司交涉理賠
    時，保險公司即已當場告知因洪啟晉係帶病投保，故不可理賠，且慶豐人壽保險
    公司亦無客戶帶病投保未滿一年死亡後，可以再交付一年之保費即得理賠情形，
    均據證人王英植即慶豐人壽保險公司理賠部人員到庭證明屬實，而被告亦自承其
    自八十年起即從事保險業務，擔任國華人壽之業務員，則以被告多年之工作經驗
    ，應無不知洪啟晉案例係無法理賠之理，況被告所稱之陳姓友人，自偵查至本院
    審理，歷經近三年時間，均無法提供詳細之年籍住所等資料供本院查證，則以被
    告自承曾將現金及支票交付陳姓友人，足見彼二人關係應屬密切，被告竟無法提
    供進一步之資料，顯屬可疑，是被告辯稱係陳姓友人告知上開方式，應屬托詞，
    實係利用乙○○汲於索賠及對保險專業知識之不足而施予詐騙，另證人陳福源於
    偵查中證稱：被告向伊表示保險公司開立予洪啟晉之支票係其做保險的票，因其
    急需用錢，要求伊存入銀行提示付款，伊遂要求被告於支票背面簽名，伊拿到支
    票時，支票上已有洪啟晉之簽名，兌現後即將票款交予被告等語，參之被告於本
    院審理時自承：陳金瑞交支票給伊時，背面並無洪啟晉之簽名，該支票確係伊委
由陳福源持以提示兌現等語，及被告無法提供陳姓友人供查證等情，又上開支票
    背面之「洪啟晉」署押，經與被告平日筆跡核對，顯不相同，因此該署押應係被
    告委由知情之不詳姓名之成年人書寫，再由被告交與陳福源已甚明確，被告所辯
    意在卸責，不足採信，其犯行洵堪認定。
二、按支票上之背書，係發票後之另一票據行為，行為人於支票之背面偽造他人之署
    押為背書並達行使之程度，自足以生損害於他人，顯屬另一行使偽造文書之行為
    （最高法院五十九年台上字第二五八八號著有判例），被告以不實之說詞詐騙乙
    ○○，使乙○○陷於錯誤交付支票及現金予被告，被告共同於該紙支票偽造「洪
    啟晉」之署押為背書，並持以向彰化縣彰化市第六信用合作社提示兌領，核其所
    為刑法第三百三十九第一項之詐欺罪及第二百十六條第二百十條之行使偽造私
    文書罪。公訴人雖未就被告詐欺罪部分起訴，惟本院認該部分與經起訴之行使偽
    造私文書罪部分有方法結果之牽連關係，屬裁判上一罪，依審判不可分原則，本
    院自得併予審酌，附此敘明。被告與不詳姓名之成年人，共同偽造「洪啟晉」之
    署押於支票背面，所犯偽造私文書罪部分，有犯意聯絡及行為分擔，皆為共同正
    犯，被告偽造署押於支票背面，係屬偽造私文書行為之部分行為，不另論罪；又
    其偽造私文書後，復持以行使，其偽造之低度行為，為行使之高度行為所吸收，
    亦不另論罪；被告利用不知情之陳福源提示偽造背書之支票兌領而犯上開行使偽
    造私文書罪，為間接正犯。被告所犯上開行使偽造私文書與詐欺取財罪二罪之間
    ，有方法結果之牽連關係，依刑法第五十五條後段規定從一重之刑法第二百十六
    條、第二百十條行使偽造文書罪處斷。原審對被告丙○○論罪科刑，固非無見，
    惟查被告係與不詳姓名之成年人共同偽造文書，前已敘明，原審判決未認定係共
    同正犯，即有未當，被告上訴意旨仍執前詞否認犯罪，雖不足採，惟原審判決既
    有未當，自應由本院將原審判決撤銷改判，爰審酌被告犯罪之動機、目的、方法
    、足以生損害於被害人之程度及犯罪後猶飾詞狡辯等一切情狀，量處如主文第二
    項所示之刑，又被告行為後，刑法第四十一條已於民國九十年一月十日經總統公
    布修正，同年月十二日生效，比較新舊法，以新法對被告有利，本件自有修正後
    刑法第四十一條第一項前段之適用，並諭知易科罰金之折算標準。至於在慶豐人
    壽保險股份有限公司所簽發票號ＣＤ0000000號、付款人交通銀行台北分
    行、帳號0000000號、發票日民國八十六年十月二十八日、面額三萬四千
    一百三十八元之支票背面偽造「洪啟晉」之署押一枚，不問屬於犯人與否，應依
    刑法第二百十九條之規定宣告沒收。
三、據上論斷，應依刑事訴訟法第三百六十九條第一項前段、第三百六十四條、第二
    百九十九條第一項前段，刑法第二條第一項前段、第二十八條、第二百十六條、
    第二百十條、第三百三十九條第一項、修正後第四十一條第一項前段、第五十五
    條後段、第二百十九條，罰金罰鍰提高標準條例第一條前段、第二條，判決如主
    文。
本案經檢察官甲○○到庭執行職務。
中      華      民      國    九十    年    十一      月      十三      日
                              臺灣高等法院臺中分院刑事第三庭
                                    審判長法  官  方  艤  駐
                                          法  官  廖  柏  基
                                          法  官  劉  連  星
右正本證明與原本無異。
如不服本判決應於收受送達後十日內向本院提出上訴書狀，其未敘述上訴之理由者並
得於提起上訴後十日內向本院補提理由書（均須按他造當事人之人數附繕本）。
                                          書記官  李  妍  嬅
中       華       民       國   九  十    年    十一     月    十四     日
附錄：本案論罪科刑法條全文
刑法第二百十條︰偽造、變造私文書，足以生損害於公眾或他人者，處五年以下有期
徒刑。
刑法第二百十六條︰行使第二百十條至第二百十五條之文書者，依偽造、變造文書或
登載不實事項或使登載不實事項之規定處斷。
刑法第三百三十九條：意圖為自己或第三人不法之所有，以詐術使人將本人或第三人
之物交付者，處五年以下有期徒刑、拘役或科或併科一千元以下罰金。
以前項方法得財產上不法之利益或使第三人得之者，亦同。
前二項之未遂犯罰之。
                                                                        Ａ


司法院資訊處製作；財團法人民間司法改革基金會備份。
